臺灣苗栗地方法院民事判決　　　　　　　　95年度訴字第77號
原　　　告　宇○○
訴訟代理人　陳淑芬律師
複代理人　　乙○○
被　　　告　巳○○
　　　　　　　　　　　　巷22.
　　　　　　未○○
　　　　　　　　　　　　巷61.
兼上一人
訴訟代理人　酉○○
被　　　告　申○○
　　　　　　　　　　　　巷34.
兼上一人
訴訟代理人　戌○○
被　　　告　亥○○
　　　　　　　　　　　　號
　　　　　　辰○○
　　　　　　　　　　　　2號
　　　　　　天○○
　　　　　　　　　　　　巷2弄.
　　　　　　宙○○
　　　　　　　　　　　　巷2弄.
　　　　　　甲○○○
　　　　　　　　　　　　2號
　　　　　　地○○
　　　　　　　　　　　　8號3.
　　　　　　Ｂ○○
　　　　　　　　　　　　號
　　　　　　玄○○
　　　　　　　　　　　　2號
　　　　　　黃○○
　　　　　　Ａ○○
　　　　　　　　　　　　巷53.
　　　　　　戊○○
　　　　　　　　　　　　號
　　　　　　丑○○
　　　　　　子○○
　　　　　　　　　　　　9巷3.
　　　　　　寅○○
　　　　　　　　　　　　7號5.
　　　　　　卯○○
　　　　　　　　　　　　段28.
　　　　　　庚○○
　　　　　　　　　　　　13號.
　　　　　　丁○○
　　　　　　壬○○
　　　　　　　　　　　　號
　　　　　　己　○
　　　　　　　　　　　　段22.
　　　　　　丙○○
　　　　　　　　　　　　33巷.
　　　　　　癸○○
　　　　　　　　　　　　巷40.
　　　　　　辛○○
　　　　　　　　　　　　8巷9.
兼上一人
法定代理人　午○○
上列當事人間請求分割共有物事件，本院於民國96年4 月4 日言
詞辯論終結，判決如下：
    主      文
被告未○○、戌○○、申○○、亥○○、酉○○、辰○○、天○○、宙○○、甲○○○、地○○、Ｂ○○、玄○○、黃○○、Ａ
○○、戊○○、丑○○、子○○、寅○○、卯○○、庚○○、丁○○、壬○○、己○、丙○○、癸○○、辛○○、午○○應就被
繼承人劉雙貴所有坐落苗栗市○○○段下南勢坑小段四六地號、
地目建、面積六三六平方公尺、應有部分五四○分之一五土地，
辦理繼承登記。
被告未○○、戌○○、申○○、亥○○、酉○○、辰○○、天○○、宙○○、甲○○○、地○○、Ｂ○○、玄○○、黃○○、Ａ
○○、戊○○、丑○○、子○○、寅○○、卯○○、庚○○、丁○○、壬○○、己○、丙○○、癸○○、辛○○、午○○應就被
繼承人劉阿坤所有坐落苗栗市○○○段下南勢坑小段四六地號、
地目建、面積六三六平方公尺、應有部分五四○分之一五土地，
辦理繼承登記。
兩造共有坐落苗栗市○○○段下南勢坑小段四六地號、地目建、
面積六三六平方公尺土地，應予變賣，所得價金按附表所示應有
部分比例分配之。
訴訟費用由兩造按附表所示應有部分比例負擔之。
    事實及理由
壹、程序事項：
一、按不變更訴訟標的，而補充或更正事實上或法律上之陳述，
    非為訴之變更或追加，民事訴訟法第256 條第1 款定有明文
    。原告起訴時主張依苗栗地政事務所土地複丈成果圖所示A
    案（以下簡稱複丈成果圖，卷二第228 頁）為分割方式，嗣
    於95年12月27日具狀聲明將分割方式變更為複丈成果圖所示
    C 案，核屬不變更訴訟標的而補充或更正事實或法律上之陳
    述，應予准許。
二、次按訴狀送達後，原告不得將原訴變更或追加他訴，但該訴
    訟標的對於數人必須合一確定時，追加原非當事人之人為當
    事人者，則不在此限，民事訴訟法第255 條第1 項第5 款定
    有明文。原告起訴時原以巳○○、張吳氏三妹、邱氏未妹、
    辰○○、天○○、宙○○、甲○○○、地○○、林燕玉、戊○○、丑○○、子○○、寅○○、卯○○、庚○○、丁○○
    、壬○○、己○、丙○○、癸○○、林有仁等21人為被告，
    其後發現張吳氏三妹、邱氏未妹、林燕玉、林有仁於起訴前
    已死亡，乃撤回上開4 人之訴，而追加渠等之繼承人即未○○、戌○○、申○○、亥○○、酉○○、Ｂ○○、玄○○、
    黃○○、Ａ○○、辛○○、午○○為被告，此有張吳氏三妹
    、邱氏未妹、林燕玉、林有仁等人繼承系統表、上述繼承人
    之戶籍謄本等件在卷可憑，經核與前揭規定相符，應予准許
    。
三、被告等人均經合法通知，未於最後言詞辯論期日到場，核均
    無民事訴訟法第386 條各款所列情形，爰依原告聲請，由其
    一造辯論而為判決。
貳、實體事項：
一、原告起訴主張：
    坐落苗栗縣苗栗市○○○段下南勢坑小段46地號土地、地目
    建 、面積636 平方公尺（下稱系爭土地），為原告、被繼
    承人劉雙貴、劉阿坤、被告巳○○4 人所共有，其應有部分
    各為4/9 、15/540、15/540、1/2 ，有土地登記謄本可證。
    共有人劉雙貴、劉阿坤分別於5 年4 月2 日及2 年12月13日
    死亡，其繼承人迄未辦理繼承登記，是依法應先命其繼承人
    辦理繼承登記後再予分割系爭土地。又系爭土地並無因物之
    使用目的不能分割或定有不分割期限之情形，且兩造無法協
    議分割，爰依民法第823 、824 條及農業發展條例第16條第
    4 款之規定，請求分割系爭共有土地。並聲明：(1)如主文第
    1 、2 項所示。(2)依苗栗縣苗栗地政事務所95年12月7 日之
    成果複丈圖所示之C 案分割。
二、被告巳○○稱：同意原告起訴時主張之分割方案（即複丈成
    果圖A 案），若原告之建物占用伊應分得之土地，於不影響
    伊既有建築物情況下，可以考慮出賣部分土地予原告等語。
三、被告未○○、戌○○、申○○、亥○○、酉○○辯稱：
（一）依原告主張之分割方案所示，系爭土地西側係分割為道路
      ，由全體共有人共有，則渠等之應有部分面積因而減少，
      影響渠等權益甚鉅。再者，原物分割而以金錢補償者，係
      分得價值較高及分得價值較少之共有人均為多數時，每一
      分得價值較高之共有人應對於分得價值較低之共有人全體
      為補償，並依各該短少之比例定期給付金額，方符合共有
      物分割為共有物應有部分互相移轉之本旨，最高法院85年
      臺上字第2676號判例可資參酌。是原告欲購買被告未○○
      等27人之土地，非如原告所述一概以公告現值加四成計算
      。而原告主張之分割方案中，甲部分分配於原告，乙部分
      分配於被告巳○○，丙部分則分配於巳○○以外之所有被
      告依應有比例共有，另有道路部分由兩造依應有比例共有
      ，此甲、乙、丙部分於分割後價值是否相同，原告並未舉
      證證明。再就共有物之分割，旨在消滅物之共有狀態，而
      依原告之主張，丙、丁部分仍分別由其餘被告27人、兩造
      29人維持共有狀態，且除被告巳○○以外之被告每人分得
      之面積僅約為1 平方公尺，有違共有物分割之本旨及誠信
      原則，是渠等不同意該方案等語。
（二）主張以複丈成果圖之B 案為分割方式。並聲明：原告之訴
      駁回。
四、被告辰○○稱：對原告所提分割方案無意見。
五、被告癸○○抗辯：不同意分割。並聲明：原告之訴駁回。
六、被告玄○○、Ｂ○○雖未到庭，惟先前分別於95年5 月17日
    、18日具狀聲明拋棄繼承本件被繼承人劉雙貴、劉阿坤所有
    坐落苗栗市○○○段下南勢坑小段46地號土地之權利。
七、被告天○○、宙○○、甲○○○、地○○、黃○○、Ａ○○
    、戊○○、丑○○、子○○、寅○○、卯○○、庚○○、丁○○、壬○○、己○、丙○○、辛○○、午○○等人均未於
    言詞辯論期日到場，亦未提出書狀作何聲明或陳述。
八、法院之判斷：
（一）按因繼承、強制執行、公用徵收或法院之判決，於登記前
      已取得不動產物權者，非經登記，不得處分其物權，民法
      第759 條定有明文。又共有物之分割在使共有關係變更為
      單獨所有，其性質為共有人間應有部分之交換，自屬處分
      行為，須以共有人之處分權存在為前提，是以共有人就共
      有物如無處分權可資行使，共有人無從以協議方式為分割
      ，法院亦不能依共有人之請求為裁判分割，故共有之不動
      產之共有人中一人死亡，他共有人請求分割共有物時，為
      求訴訟之經濟起見，可許原告就請求繼承登記及分割共有
      物之訴合併提起，即以一訴請求該死亡之共有人之繼承人
      辦理繼承登記並請求該繼承人於辦理繼承登記後，與原告
      及其餘共有人分割共有之不動產（最高法院69年台上字第
      1134號判例、70年第2 次民事庭會議決議(二)參照）。本件
      系爭土地因共有人劉雙貴、劉阿坤已死亡，其繼承人迄未
      辦理繼承登記，有土地登記謄本及劉雙貴、劉阿坤之除戶
      謄本附卷可參（卷一第19、24及48頁），是原告聲請劉雙
      貴、劉阿坤之繼承人即被告未○○等27人（除被告巳○○
      ）就系爭土地劉雙貴、劉阿坤之應有部分各15/540辦理繼
      承登記，揆諸上開說明，為有理由，應予准許。爰判決如
      主文第1 、2 項所示。
（二）次按各共有人得隨時請求分割共有物，但因物之使用目的
      不能分割或契約訂有不分割之期限者，不在此限；又共有
      物分割之方法，不能協議決定者，法院得因任何共有人之
      聲請，命為下列分配：(1)以原物分配於各共有人；(2)變賣
      共有物，以價金分配於各共有人；民法第823 條第1 項、
      第824 條第2 項分別定有明文。本件系爭土地之地目為建
      、土地使用分區為山坡地保育區、使用地類別為丙種建築
      用地（卷一第19頁），則系爭土地並無依法律規定或依土
      地使用目的而不能分割之情事；且系爭土地之共有人間亦
      未以契約定有不分割之期限，從而原告因共有人間無法達
      成分割之協議，訴請裁判分割，自屬正當。又裁判分割共
      有物，屬形成判決，法院定共有物之分割方法，固應斟酌
      當事人之聲明、共有物之性質、經濟效用及全體共有人之
      利益等，而本其自由裁量權為公平合理之分配，但並不受
      當事人聲明、主張或分管約定之拘束（最高法院69年台上
      字第1831號、93年度台上字第1797號裁判意旨參照）。再
      建地之分割，應以分割結果得建築房屋，方能地盡其利，
      發揮經濟效用；若以原物分配時，受分配人因分得之土地
      過小，變成畸零地而不能利用者，對該受配人或社會言，
      均係損害，即難謂該分割方法為適當（最高法院93年度台
      上字第595 號判決意旨參照）。
（三）經查，系爭土地北方有1 公尺寬之小路，西側亦有巷道供
      通行，南側則為原告所有門牌號碼為苗栗縣苗栗市新川里
      17鄰圓墩14號之房屋（下稱圓墩14號建物），現由其居住
      ，北側為被告巳○○所有門牌號碼為同里鄰圓墩13號之房
      屋（下稱圓墩13號建物），平日無人居住，僅供奉祖先，
      該房屋圍牆外為菜園，現種植蔬菜；上開二屋中間有一18
      0 公分寬之巷道，屋後各留有150 公分寬之空地，旁邊駁
      坎處為他筆土地等情，業經本院於95年8 月25日協同兩造
      及苗栗地政事務所人員履勘現場，並製有勘驗筆錄、現場
      相片12幀等在卷可憑（卷二第81至91頁）。經苗栗地政事
      務所人員測量結果，上開原告所有之圓墩14號建物面積33
      6 平方公尺，而依原告應有部分應分得之土地面積約283
      平方公尺，遠小於上開建物之面積，故無論如何分割，皆
      無法使原告所有之建物全部坐落於其所分得之土地上，日
      後勢將衍生拆屋還地之糾紛。且被告未○○等27人（除被
      告巳○○）就系爭土地之應有部分僅30/540（15/540Ｘ2
      ），面積約35平方公尺，參以複丈成果圖所示之A 、B 、
      C 方案，均顯示該35平方公尺之土地呈現狹長狀，顯難為
      其他有效之利用。再者，依苗栗縣畸零地使用自治條例第
      3 條第1 項之規定，所稱面積狹小基地，於丙種建築用地
      、正面路寬15公尺以下時，係指未達最小寬度6 公尺、最
      小深度20公尺之基地（即面積120 平方公尺），同條例第
      8 條第1 項復規定：面積狹小基地非經補足所缺寬度、深
      度，不得建築。是被告未○○等27人所分得之面積僅35平
      方公尺，即屬上開條例所指之面積狹小基地，於補足所缺
      寬度、深度前，不得建築，顯有礙土地之經濟效用，並損
      及土地之完整性。綜上，本院認原物分配之分割方式，誠
      不可行。
（四）本件原告雖主張依複丈成果圖之C 案為分割方式，惟其於
      本院審理時亦表明同意變價分割方式在卷（卷二第305 、
      335 頁）。本院除審酌原告同意變價分割之意願外，並認
      採變價分割可由單獨一人或少數人取得系爭土地所有權後
      ，較得發揮土地合理使用之經濟效益，且原告及被告巳○○有建物坐落其上，亦得透過拍賣程序出資購買，而保有
      其所有之建物。另土地於變賣程序中，若有共有人或共有
      人以外之人參與競買，勢將提高賣得之價金，全體共有人
      自得因此而受惠。是變賣分割方式，顯屬最有利於全體共
      有人之分割方案。因此，本院綜合系爭土地之使用情形、
      分割後之經濟效用、共有人之意願及全體共有人之利益等
      一切因素，認系爭土地應採變賣方割方式為當，所得價金
      按各共有人應有部分比例分配，較為公允，爰就系爭土地
      之分割方法，判決如主文第3 項所示。
九、另被告玄○○、Ｂ○○為被繼承人劉雙貴、劉阿坤之繼承人
    ，渠等係代位繼承林劉送妹之應繼分，有原告提出之繼承系
    統表（卷一第263 、264 頁）及戶籍謄本為證。雖渠等於95
    年5 月17日、18日分別具狀聲明拋棄對劉雙貴及劉阿坤之繼
    承權（卷一第323 、324 頁）。惟渠等僅得就被代位繼承人
    林劉送妹為拋棄繼承，且須於知悉得繼承之時起2 個月向管
    轄法院為之，經本院向林劉送妹死亡時（即82年1 月5 日）
    戶籍所在地（卷一第58頁）之管轄法院即台灣台中地方法院
    查詢結果，被繼承人林劉送妹之繼承人均無拋棄繼承之情事
    （卷第337 頁），是被告玄○○、Ｂ○○於本件訴訟中拋棄
    繼承之聲明，並不生任何法律效力。附此敘明。
十、分割共有物之訴，原、被告之間本可互換地位，本件原告起
    訴雖於法有據，但被告之應訴實因訴訟性質所不得不然，其
    所為抗辯係為伸張或防衛權利所必要，是本院認本件之訴訟
    費用應由兩造各人按其應有部分比例分擔，始為公允，爰諭
    知如主文第4 項所示。
十一、本件事證已臻明確，兩造其餘主張及舉證，經本院審酌，
      均核與判決結果無影響，爰不逐一論述，併此敘明。
十二、據上論結，本件原告之訴為有理由，依民事訴訟法第385
      條第1 項前段、第78條、第80條之1 、第81條第2 款、第
      85條第1 項但書，判決如主文。
中　　華　　民　　國　　96　　年　　4 　　月　　18　　日
                  民事庭法　官　黃怡玲
以上正本係照原本作成。
如對本判決上訴，須於判決送達後20日內向本院提出上訴狀。
                        書記官　劉依緹
中　　華　　民　　國　　96　　年　　4 　　月　　18　　日
附表：
┌─────────────┬─────────┬────────┐
│      所有權人            │   應有部分比例   │  訴訟費用負擔  │
├─────────────┼─────────┼────────┤
│       宇○○             │       4/9        │      4/9       │
├─────────────┼─────────┼────────┤
│       巳○○             │       1/2        │      1/2       │
├─────────────┼─────────┼────────┤
│未○○、戌○○、申○○、  │                  │                │
│亥○○、酉○○、辰○○、  │                  │                │
│天○○、宙○○、甲○○○、│                  │                │
│地○○、Ｂ○○、玄○○、  │      15/540      │     15/540     │
│黃○○、Ａ○○、戊○○、  │   （公同共有）   │  （連帶負擔）  │
│丑○○、子○○、寅○○、  │                  │                │
│卯○○、庚○○、丁○○、  │                  │                │
│壬○○、己○、丙○○、林東│                  │                │
│聘、辛○○、午○○等27人。│                  │                │
│                          │                  │                │
├─────────────┼─────────┼────────┤
│未○○、戌○○、申○○、  │                  │                │
│亥○○、酉○○、辰○○、  │                  │                │
│天○○、宙○○、甲○○○、│                  │                │
│地○○、Ｂ○○、玄○○、  │      15/540      │     15/540     │
│黃○○、Ａ○○、戊○○、  │   （公同共有）   │  （連帶負擔）  │
│丑○○、子○○、寅○○、  │                  │                │
│卯○○、庚○○、丁○○、  │                  │                │
│壬○○、己○、丙○○、林東│                  │                │
│聘、辛○○、午○○等27人。│                  │                │
│                          │                  │                │
└─────────────┴─────────┴────────┘
